台灣高等法院民事判決　九十一年度再字第四四號
　　　再　審原告　甲○○
　　　再　審被告　國道加油站股份有限公司
　　　法定代理人　呂芳灃
右當事人間請求損害賠償事件，再審原告對於中華民國九十一年四月二日本院九十年
度上字第一三號確定判決提起再審，本院判決如左：
　　　主　　　文
再審之訴駁回。
再審訴訟費用由再審原告負擔。
      事實及理由
一、再審原告起訴主張：本院九十年上字第十三號確定判決（簡稱本院原確定判決）
    命再審原告應給付再審被告新台幣（下同）一百零六萬二千八百九十七元，惟該
    判決有以下之再審事由：（一）民事訴訟法第四百六十九條第六款判決不備理由
    之違背法令，亦即同法第四百九十六條第一項第一款「適用法規顯有錯誤」之再
    審理由：１、再審原告主張欲進入再審被告所經營加油站之車輛出入口，應係在
    再審被告依行政院經濟部能源委員會（簡稱能委會）所核定之加油車輛出入口，
    而再審被告所主張之加油站出入口乃能委會禁止通行之處，甚且拆除原有矮牆而
    竊占再審原告所有土地，然本院原確定判決對再審原告上開主張置之不理；２、
    再審原告於本院原確定判決主張再審原告於民國（下同）八十七年九月份將貨櫃
    遷走後，再審被告之銷售額仍然下降，且有桃園縣稅捐稽徵處大溪分處八十九年
    七月二十日八九桃稅溪壹字第八九００九七０七號函可證，然本院原確定判決對
    再審原告上述主張均置之不理；３、就本院原確定判決所依據之中國不動產鑑定
    中心股份有限公司（簡稱中國不動產鑑定中心）之鑑定報告，本院前審並未徵求
    再審原告同意即指定中國不動產鑑定中心擔任本件鑑定，且再審原告於九十一年
    八月一日時始知鑑定人卓明京為不動產估價師，則於九十年六月鑑定人卓明京赴
    現場履勘時，依法並無反對餘地，且就鑑定報告，再審原告曾指出該鑑定報告鑑
    定方法悖離會計原則及違反邏輯之處，並主張此係因鑑定人卓明京為非具有會計
    及財務分析能力，以致鑑定錯誤，然原確定判決對再審原告上開主張，於事實及
    理由欄內均未加以記載，而不適用民事訴訟法第二百二十六條第二項、第三項之
    規定，符合大法官釋字第一七七號解釋所稱之確定判決消極不適用法規；４、再
    審原告於本院前審曾請求本院向桃園縣稅捐稽徵處函查於再審被告所經營加油站
    附近五家加油站自八十六年十二月至八十七年十二月底之銷售額，以查明該五家
    加油站各吸走多少營業量，而本院前審對此項足以影響判決結果之證據不予置理
    ，顯然違反民事訴訟法第二百八十六條之規定，而有民事訴訟法第四百六十八條
    判決不適用法規之違法；（二）民事訴訟法第四百九十七條就足以影響判決之重
    要證物漏未斟酌之再審理由：原確定判決未審酌再審原告所提出之能委會核定之
    平面總配置圖及阻止再審原告通行之矮牆照片，係對足以影響判決之重要證物漏
    未斟酌，有四百九十七條之再審理由。並聲明：(一)本院九十年上字第一三號判決
    廢棄；(二)右廢棄部分，再審被告之上訴駁回。
二、再審被告則以：本件再審原告所主張原確定判決縱有第四百六十九條第一項第六
    款判決不備理由之事實，惟其情形並非民事訴訟法第四百九十六條第一項之適用
    法規顯有錯誤，則其再審之訴即不合法。再審原告於本院前審中固請求調查附近
    五家加油站之營業額，然此與本件訴訟並無關係，再審原告亦自認營業額之高低
    乃受種種因素之影響，且本件亦經鑑定機關就包含該五家加油站之營業競爭因素
    在內之種種因素加以考量，作出鑑定結論，故再審原告聲請調查該項證據自屬不
    必要，而與民事訴訟法第二百八十六條但書規定相符，原確定判決即無違誤。就
    鑑定人之資格，再審原告於九十年八月一日臺灣士林地方法院八十九年訴字第四
    八九號刑事案件中即已知悉，亦未對於本院前審之指定鑑定人及鑑定人於九十年
    六月赴現場履勘表示異議；鑑定人固為不動產估價師，惟並不代表就營業損失項
    目不具專業性，再審原告據以主張再審，並不合法。且原確定判決於理由欄第三
    項已就能委會所核定加油站出口與本件實際出口不符情形加以闡釋，則再審原告
    主張原確定判決有民事訴訟法第四百九十七條之重要證物漏未斟酌，亦不合法，
    資為抗辯。並聲明：駁回再審原告之訴。
三、再審原告以：原審未於原確定判決事實及理由欄內論列其於原審所提出之欲進入
    再審被告所經營加油站之車輛出入口，應係在再審被告依能委會所核定之加油車
    輛出入口；再審原告於八十七年九月份將貨櫃遷走後，再審被告之銷售額仍然下
    降；以及因鑑定人卓明京就營業損失欠缺專業，致鑑定報告有所錯誤，而認此為
    民事訴訟第四百九十六條判決不備理由之違背法令，亦即民事訴訟法第四百九十
    六條第一項第一款之適用法規顯有錯誤云云，而提起再審。惟：
（一）原確定判決理由欄第三項已載明：「被上訴人（即再審原告）雖抗辯伊放置貨
      櫃屋之處所，原非上訴人加油站出入口，對加油車輛之出入並無影響云云，惟
      查被上訴人占用上訴人（即再審被告）所有之上開土地係現供上訴人加油站之
      車輛出入口，有被上訴人自繪之出入口圖可據（見原審卷第五十四頁），且為
      被上訴人在本院所自認（見本院卷第八十三頁）。雖現供車輛出入口較諸經濟
      部能源委員會所核准之車輛出入口為寬（見原審卷第七十九、五十四頁），但
      該多出之處所仍屬上訴人所有之土地，且為加油車輛之出入迴轉口，既為被上
      訴人所知悉，竟仍以長六公尺、寬二點五公尺之大型貨櫃屋放置於該出入口，
      對出入加油之車輛，必有影響，足見被上訴人所為之上開抗辯，殊無足取」等
      語，有本院原確定判決可證，已就再審原告於本院前審之抗辯有所論斷，並無
      再審原告所指判決不備理由之情事，再審原告就此指摘，並不足採。
（二）按「所謂適用法規顯有錯誤者，不包括漏未斟酌證據及認定事實錯誤之情形在
      內」，最高法院著有六十三年台上字第八八○號判例；又「民事訴訟法第四百
      九十六條第一項第一款所謂適用法規顯有錯誤，係指確定判決就事實審法院所
      確定之事實適用法規顯有錯誤而言。其適用法規顯有錯誤之內容，應包括確定
      判決顯有消極的不適用法規及積極的適用不當兩種情形在內，至事實審法院認
      定事實錯誤，調查證據欠周或判決不備理由，雖得於判決確定前據為提起上訴
      之理由，究與適用法規顯有錯誤有別，當事人不得據以提起再審之訴」，最高
      法院八十年度台再字第六四號判決可供參考（同院六十三年度台上字第八八○
      號判決、七十一年度台再字第二○九號判決、七十二年度台再字第一二五號判
      決、七十八年度台再字第五一號判決、七十八年度台再字第一三一號判決亦採
      相同見解）。依本院前審所認定之「事實」，再適用法規之結果，並無「顯有
      錯誤」之情形，再審原告以前開事由主張「適用法規顯有錯誤」，與該款規定
      之要件不合，為無理由。
（三）再審原告雖主張：依最高法院五十七年台上字第一０九一號判例及七十年台再
      字第一０號判例，只要確定判決違背法規即屬「適用法規，顯有錯誤」，且本
      院前審為事實審，而再審制度係在救濟事實審認定事實不當之確定判決，則在
      第二審為事實審之下，確定判決如有違反民事訴訟法第四百六十九條判決不備
      理由之規定，應屬確定判決違背法規，依法可提再審之訴等語。惟按民事訴訟
      法第四百九十六條第一項第一款所謂適用法規顯有錯誤，係指依原確定判決所
      認定之事實，進而為法律上之判斷，顯有錯誤而言。而民事訴訟法第二百二十
      二條第一項前段及同條第四項規定：「法院為判決時，應斟酌全辯論意旨及調
      查證據之結果，依自由心證判斷事實之真偽：：」；「得心證之理由，應記明
      於判決」，係督促法院在判決內應具體說明，係以如何之辯論意旨及如何調查
      證據之結果為基礎，並本於如何之論理法則及經驗法則為事實真偽之判斷，而
      與法院之事實認定有關。至於民事訴訟法第四百九十六條第一項第一款之「適
      用法規顯有錯誤」，則係以原確定判決認定之「事實」為前提，並進而審查原
      確定判決依其認定之事實有無適用法規顯有錯誤之情事，該款再審事由並非在
      審查原確定判決事實之認定有無錯誤，故縱使原確定判決有判決不備理由之違
      法，然此既係關於原確定判決認定事實之判斷過程，即與民事訴訟法第四百九
      十六條第一項第一款有間，故最高法院屢於前開判決內闡釋民事訴訟法第四百
      九十六條第一項第一款之「適用法規顯有錯誤」不包含「判決不備理由」在內
      。再審原告徒以：「判決不備理由」構成民事訴訟法第四百六十九條第六款之
      判決「當然違背法令」，即同時構成民事訴訟法第四百九十六條第一項第一款
      「適用法規顯有錯誤」云云，顯有誤會，，再審原告主張：原確定判決未於事
      實及理由欄中記載其上開三點主張，而主張有民事訴訟法第四百九十六條第一
      項第一款之再審事由云云，並不足採。
四、再審原告又主張：原確定判決未依再審原告聲請向桃園縣稅捐稽徵處函查鄰近五
    家加油站自八十六年十二月至八十七年十二月之銷售額，乃違反民事訴訟法第二
    百八十六條之規定，而有民事訴訟法第四百六十八條判決不適用法規之違背法令
    ，即構成民事訴訟法第四百九十六條第一項第一款適用法規顯有錯誤之再審理由
    云云。惟按民事訴訟法第二百八十六條固規定當事人聲明之證據，法院應為調查
    ，惟按就證據調查事項，法院有裁量權，法院若認事實已臻明瞭，或為不必要之
    證據方法，自不受當事人請求之拘束，而無庸再為調查（民事訴訟法第二百八十
    六條但書參照）。本院原確定判決以：再審原告設置貨櫃屋竊佔再審被告土地，
    且該貨櫃屋放置位置為加油車輛之出入迴轉口，對加油出入之車輛必有影響，致
    對再審被告之營業造成損害，兩者間顯具有因果關係，故再審原告應負損害賠償
    責任，並經原確定判決囑託中國不動產鑑定中心就再審被告之營業損失為鑑定，
    中國不動產鑑定中心之鑑定報告內亦載明：「在不考慮市場競爭及其他因素下該
    貨櫃放置期間的確對本案加油站之營業淨利及營業淨利率產生明顯的影響」（見
    原確定判決外放證物之鑑定報告），有本院原確定判決可按，故未再就再審原告
    聲明調查之證據為調查，此屬法院職權之行使，並無違誤。依本院前審所認定之
    「事實」，再適用法規之結果，並無「顯有錯誤」之情形，再審原告之主張，揆
    諸前開說明，與民事訴訟法第四百九十六條第一項第一款之法定要件不符，為無
    理由。
五、再審原告又主張：原確定判決理由欄第三項只記載：「雖現供車輛出入口較諸經
    濟部能源委員會所核准之車輛出入口為寬」，但未審酌原告所提出，用以說明再
    審被告該現供車輛出入口乃能委會所核定禁止通行之處，而且再審被告拆除該處
    矮牆，甚且竊佔再審原告土地等情，而提出之能委會所核定之平面總配置圖及照
    片（被證一及被證二），乃屬對足以影響判決之重要證物漏未斟酌，有民事訴訟
    法第四百九十七條之再審理由云云。惟按民事訴訟法第四百九十七條所規定之「
    就足以影響於判決之重要證物漏未斟酌」，係指第二審言詞辯論終結前，已經存
    在並已為聲明之證據，第二審確定判決未調查，且未於判決理由中說明其無調查
    、斟酌之必要或雖經調查而未於判決中斟酌者而言。如原確定判決對於該項證物
    ，認係不必要或有不足採信之情形，或該證物無關重要，縱經斟酌亦與確定判決
    無影響者，仍不得據為再審之理由。經查：原確定判決理由欄第三項，對再審原
    告之抗辯，於論斷時以括號註記「（見原審卷第七十九、五十四頁）」，而表示
    該段推論係依據原審即臺灣桃園地方法院八十九年重訴字第三三號卷第七十九頁
    及第五十四頁所列證據資料而為判斷。而原審卷第七十九頁、第五十四頁所列證
    物即能委會所檢送之平面配置竣工圖及再審原告所列之被證一號即平面總配置圖
    ，業經本院依職權調閱原審卷宗查核屬實，足證原確定判決已審酌再審原告所提
    被證一號之證物，並得出前揭結論，故未有再審原告所指對於證物漏未斟酌之情
    事。至於原確定判決雖未於理由欄明確引用再審原告所提被證二號之照片，惟查
    再審原告提出該照片係用以證明再審被告所經營之加油站，不得以再審原告放置
    貨櫃屋之位置，作為加油車輛出入口等情（請見再審原告起訴狀第四項之說明）
    ，惟此縱屬實情，原確定判決已於理由欄第三項中敘明：「但該多出之處所（即
    再審原告放置貨櫃屋無權占有再審被告土地之部分）仍屬上訴人（即再審被告）
    所有之土地，且為加油車輛之出入迴轉口，既為被上訴人（再審原告）所知悉，
    竟仍以長六公尺、寬二點五公尺之大型貨櫃屋放置於該出入口，對出入加油之車
    輛，必有影響，足見被上訴人所為之上開抗辯，殊無足取」，故上開證物縱經斟
    酌，亦不影響本院原確定判決之認定，對於再審原告並無影響，而非重要證物，
    揆諸前開說明，再審原告主張：原確定判決漏未斟酌所提出之被證一號及被證二
    號之兩項證物，認有民事訴訟法第四百九十七條之事由云云，提起再審，為無理
    由，應予駁回。
六、再審原告又聲請通知鑑定人卓明京到場以證明是否具有鑑定企業經營損失之專業
    能力；並聲請向桃園縣稅捐稽徵處函調鄰近五家加油站之銷售額云云，惟按再審
    之訴必先具有再審理由，始得進而審究原確定判決之當否，若無再審理由，即不
    得就已終結之訴訟更為審判，而為實體審查，以維護法律秩序之安定性。再審原
    告所提再審之訴，並無再審理由，已如前述，本院自無調查上開證據之必要。又
    按「鑑定人由受訴法院選任，並定其人數」，民事訴訟法第三百二十六條第一項
    定有明文，故選任鑑定人係屬法院職權，不需再審原告同意，再審原告主張本院
    前審選任鑑定人應得其同意云云，自不足採。鑑定人卓明京業於臺灣士林地方法
    院八十九年訴字第四八九號偽造文書等案件到場陳述其學經歷等事項，並經再審
    原告引用該次訊問筆錄在卷，顯無再次傳訊之必要，併予敘明。
七、本件事證已臻明確，兩造其餘攻擊、防禦方法及所舉證據，無礙勝負之判斷，爰
    不一一論列，附此敘明。
八、據上論結，本件再審之訴為無理由，依民事訴訟法第七十八條，判決如主文。
中　　　華　　　民　　　國　　九十一　　年　　　九　　　月　　  三  　　日
                                民事第十二庭
                                    審判長法  官　林　丁　寶
                                          法  官　高　鳳　仙
                                          法  官  林　恩　山
右正本係照原本作成。
不得上訴。
中　　　華　　　民　　　國　　九十一　　年　　　九　　　月　　  四  　　日
  　　　　　　　　　　　　　　　　　　　　書記官  周  淑  靜
